【裁判字號】    96,上,797
【裁判日期】    980331
【裁判案由】    侵權行為損害賠償
【裁判全文】
臺灣高等法院民事判決                   96年度上字第797號
上  訴  人  富邦綜合證券股份有限公司
法定代理人  甲○○
訴訴代理人  鄭涵雲律師
            謝文欽律師
被 上 訴人  乙○○
訴訟代理人  張景源律師
當事人間請求侵權行為損害賠償事件，上訴人對於中華民國96年
8月9日臺灣板橋地方法院94年度訴字第60號第一審判決提起上訴
，被上訴人並為訴之追加，本院於98年3 月17日言詞辯論終結，
判決如下：
    主      文
上訴駁回。
第二審訴訟費用由上訴人負擔。
    事實及理由
壹、程序方面
    按於第二審為訴之變更或追加，非經他造同意，不得為之。
    但請求之基礎事實同一者，不在此限，民事訴訟法第446 條
    第1 項但書、第255 條第1 項第2 款分別定有明文。查，被
    上訴人依據民法第民法第184 條第1 項前段、第188 條第1
    項前段侵權行為之法律關係，請求上訴人就受僱人蕭得煌（
    即原審共同被告）之侵權行為，連帶負擔返還盜賣之股票或
    出售股票所得價金之僱用人責任（見臺灣臺北地方法院93年
    度訴字第5081號卷第4-7 頁之起訴狀）。上訴人提起上訴後
    ，被上訴人追加依據民法第184 條第1項前段、第2項，請求
    人上訴人負擔自已侵權行為之損害賠償責任（見本院卷第81
    頁反面、第134 頁）。本院認被上訴人追加之訴，與原訴先
    、備位請求之事實相同，均為「上訴人之受僱人蕭得煌出售
    被上訴人所有股票」之爭執，追加之訴與原訴之主要爭點有
    共同性，訴訟及證據資料具一體性得以利用，堪認其追加之
    訴與原訴礎事實同一，應予准許，合先敘明。
貳、實體方面
一、被上訴人起訴主張：上訴人三重分公司之營業員蕭得煌利用
    執行為客戶買賣證券職務之機會，分別於93年1月16日、2月
    19日盜賣伊所有台灣中小企業銀行股票（下稱台企銀股票）
    150 張（即15萬股）、國巨股份有限公司股票（下稱國巨股
    票）129 張（即12萬9,000股）及國巨股票168股股票（下稱
    系爭股票），爰依民法第184條、188條第1 項侵權行為之法
    律關係，先位請求上訴人與蕭得煌連帶返還該等股票，備位
    請求上訴人與蕭得煌連帶賠償出售該等股票所得之價金新台
    幣（下同）3,352,975元。
二、上訴人則以：蕭得煌受委託出售系爭股票，未有盜賣股票、
    盜領股款之侵權行為；縱使有之，亦為其個人之犯罪行為，
    非屬執行職務之範疇；伊已善盡僱用人選任管理監督之責；
    被上訴人將存摺、印章交蕭得煌保管，將對帳單從郵寄方式
    改為自取，致使未能即時發現本件股票交易有異常之情事，
    顯有過失等語，資為抗辯。
三、原審對被上訴人之請求，判決：上訴人與蕭得煌應連帶返還
    被上訴人系爭股票，並分別為准、免假執行之宣告。上訴人
    不服，提起上訴，聲明：原判決廢棄，被上訴人於第一審之
    訴駁回。被上訴人則聲明：駁回上訴。
四、兩造不爭執事項（見本院卷第196頁背面)：
  (一)被上訴人於89年2月18日在上訴人三重分公司開設第L000000
    -0號證券帳戶，委託上訴人買賣證券，同時在訴外人富邦銀
    行開設第00000000000000號存款帳戶，分別供交割股票及買
    賣股票扣、匯款之用。嗣因富邦銀行與訴外人台北銀行合併
    ，被上訴人之上開存款帳戶變更為台北富邦銀行第00000000
    0000號存款帳戶，並於93年1 月16日轉入存款34,619 元。
  (二)蕭得煌原受僱於上訴人三重分公司，擔任被上訴人等客戶委
    託買賣有價證券營業員之職務，於93年1 月16日輸入電腦掛
    單，售出被上訴人上開證券帳戶內之台企銀股票150 張15萬
    股賣出，得款217,434 元及1,128,983 元；售出國巨公司股
    票129 張129,000 股，得款2,003,496 元，均已自動匯入被
    上訴人前開設於台北富邦銀行第000000000000號存款帳戶。
    該帳戶嗣又領出100 萬元，轉匯入訴外人黃弼巍帳戶；領出
    1,331,540 元轉匯入訴外人蕭蔡秀英帳戶；再領出983,750
    元及4 元，分別再轉匯給訴外人賴芬霞52萬元、蔡明結237,
    444 元、蕭蔡秀英226,310元。
  (三)蕭得煌於93年2 月19日再輸入電腦掛單，售出被上訴人上開
    證券帳戶內之國巨公司股票168 股，得款3,062 元，亦自動
    匯入被上訴人上開存款帳戶。
  (四)蕭得煌上開行為，經上訴人告發後，現由臺灣板橋地方法院
    檢察署發佈通緝中。
五、被上訴人主張上訴人之受僱人蕭得煌執行職務時竟盜賣其所
    有之股票，應連帶賠償等語，上訴人則執前詞抗辯，兩造爰
    同意依民事訴訟法第270 條之1 第1 項第3 款規定，整理並
    協議簡化爭點如下（見本院卷第196 頁反面、第197 頁），
    茲分別論述之：
  (一)蕭得煌賣出系爭股票之行為，是否係盜賣即未經委託出售之
    行為？
    上訴人抗辯：系爭股票係被上訴人委託出售云云，並提出與
    出售內容相同之委託書為證，惟為被上訴人否認。查：
    (1)按「證券商之營業員必須依據委託人之書面或口頭或電話
      、電報之通知後，據實真寫委託書，依證券商經紀受託契
      約受託準則第70條第1 項之規定，以最迅速之方法，依照
      委託條件執行之」，兩造不爭執其真正之委託買賣證券受
      託契約書第2 條約定有明文（見本院卷第68頁）。據此，
      上訴人抗辯被上訴人委託出售系爭股票，自應提出被上訴
      人委託之「書面」、「口頭」、「電話」、「電報」等通
      知紀錄。
    (2)質諸上訴人：「客戶委託買賣時如何向富邦證券（即上訴
      人）表示？本案呢？」，答以：「契約裡面通常約定打電
      話就好了，營業員就在委託書上面打勾電話蓋自己章就可
      以，這個案子就是這樣子」；再問：「如何確認買賣委託
      書的真偽？如何區分營業員自己的行為或則是委託人的行
      為？」，答以：「他（指被上訴人）這個不是親自當面委
      託，上面也不會有被上訴人那邊的章他的委託書就是這樣
      子，電話來就勾電話，所以我們都靠電話錄音，因為這…
      （部分）規定保存二個月，但是我們循環的錄，每天都要
      錄…本案因時間太久了，沒有保存到，沒有辦法提出」等
      語（見本院卷第120 、121 頁）。
    (3)上訴人復供承：「投資人以電話下單，僅需由業務員填具
      委託書即可。本人不需簽章，業務員可自行在委託人欄填
      寫委託人姓名」等語（見本院卷第21頁），足認該委託書
      僅係客戶委託後，由上訴人營業員自行填寫之文書，尚不
      足採為有利上訴人之證據。
    (4)綜上，上訴人提出之委託書不足以證明被上訴人委託出售
      系爭股票，此外，上訴人又未能提出其他證據以實其說，
      則其抗辯被上訴人委託出售系爭股票云云，不可採信；被
      上訴人主張被上訴人之營業員蕭得煌未經委託私自出售系
      爭股票之事實，堪予認定。
  (二)系爭股票賣得之價金，是否為蕭得煌盜領？
    被上訴人抗辯：售出系爭股票所得之價金已存入被上訴人之
    存款帳戶，被上訴人未受有損害，即使該價金事後又遭盜領
    ，與蕭得煌盜賣系爭股票之行為亦無因果關係云云；上訴人
    則主張：售出系爭股票所得之價金亦遭盜領等語。查：
    (1)系爭「股票」未經被上訴人委託，業經上訴人之受僱人蕭
      得煌私自賣出，詳如前述，上訴人抗辯被上訴人未受有損
      害云云，不足採信。
    (2)況：
      蕭得煌除出售國巨公司168 股所得價金3,062 元外，其
        餘價金又經領出100 萬元，轉匯入訴外人黃弼巍帳戶；
        領出1,331,540 元轉匯入訴外人蕭蔡秀英帳戶；再領出
        983,750 元及4 元分別匯給訴外人賴芬霞52萬元、蔡明
        結237,444 元、蕭蔡秀英226,310 元，此有富邦銀行存
        摺類存款存入條、取款憑條在卷可憑（見本院卷第108-
        110 頁）。
      本院將台北富邦銀行以97年7 月24日（97）北富銀正字
        第42號函檢附上述款項之取款憑條、開戶印鑑卡，以及
        被上訴人提出之開戶印章送請法務部調查局鑑定，該局
        將領取983,750 元、4 元、100 萬元、1,331,540 元取
        款憑條上被上訴人「乙○○」之印文編為甲1 、甲2 、
        甲3 、甲4 ；印鑑卡編為乙1 ；開戶印章蓋用之印文編
        為丙類印文，經重疊比對、特徵比對，乙1 印文與丙類
        印文相同，甲1 、甲2 、甲3 、甲4 之印文與丙類不同
        ，有法務部調查局97年12月29日調科貳字第0970053430
        0 號函可證（見本院卷第181-185 頁），足認上述款項
        非係由原開戶印章領出轉匯。
      證人陳培芬在蕭得煌被訴詐欺案中證稱：「（93年1 月
        20日乙○○帳戶匯款1,331,540 元、100 萬元至蕭蔡秀
        英、黃弼巍帳戶）所示資料是我填寫的…我幫蕭得煌寫
        這些取款條、匯款單…」等語，並有取款憑條、匯款委
        託書附刑案卷可證，此據本院調閱臺灣板橋地方法院檢
        察署94年度他字第6748號偵查卷（下稱5748號偵查卷）
        查核明確（見6748號偵查卷第215 頁反面-229 頁、95
        偵字第8653號卷第67-68頁）。
      證人黃弼巍於系爭刑案中稱：「我因同學情誼，所以就
        把我的股票帳戶轉到富邦證券，並由蕭得煌受理電話下
        單買賣股票…證券帳戶…銀行帳戶…兩本存摺跟印鑑都
        會由蕭得煌保管…（乙○○帳戶匯款100 萬元至黃弼巍
        帳戶，再由黃弼巍帳戶匯款100 萬元予徐阿寶帳戶）我
        不知道為什麼會有這筆錢進入我的帳戶，我不認識乙○
        ○及徐阿寶，我也沒有匯錢給徐阿寶，提存資料印鑑章
        與我開戶所留之印鑑章不符，顯然我的存摺被蕭得煌盜
        用」等語，並有取款憑條、匯款委託書附刑案卷可證（
        見6748號偵查卷第156 頁反面-165頁）。
      證人即蕭得煌之母蕭蔡秀英在系爭刑案中證稱：「…我
        的存摺跟印鑑…一直都由蕭得煌保管…（乙○○帳戶匯
        款1,331,540 元至蕭蔡秀英帳戶，再由蕭蔡秀英帳戶匯
        款1,331,540 元予徐阿寶帳戶）我不清楚蕭得煌把這個
        帳戶拿去做什麼用，我根本不認識徐阿寶…（乙○○帳
        戶匯款226,310 元至蕭蔡秀英帳戶之用途）我不知道，
        要問蕭得煌…」等語，並有取款憑條、匯款委託書附刑
        案卷可證（見6748號偵查卷第171 頁反面-182頁）。
      證人蔡明結在系爭刑案中證稱：「乙○○自始至終我都
        不認識，至於他曾經匯款給我237,444 元，就是蕭得煌
        盜賣我的正文科技股票還給我的款項」等語（見6748號
        偵查卷第141 頁）。
      證人張許翠霞在刑案中證稱：「我認識陳培芬與蕭得煌
        ，陳培芬是我女兒張舒婷在富邦證券公司滿要好的同事
        …另外我也向徐阿寶借了他在板橋商業銀行後埔分行之
        帳戶作為匯款給陳培芬之用…後來蕭得煌曾多次向我借
        款投資股票…（蕭蔡秀英、黃弼巍帳戶分別提款1,331,
        540 元、100 萬元，並由徐阿寶具名匯款至新埔分行徐
        阿寶帳戶）該2 筆匯款是陳培芬向我借款之還款…在場
        的還有蕭得煌…」等語（見95偵字第8653號卷第39-35
        頁）。
      綜上，足認蕭得煌售出系爭股票之上開款項，亦再經蕭
        得煌、陳培芬再偽刻印章盜領花用，上訴人抗辯被上訴
        人未受有損害，其受損害與蕭得煌之盜賣行為無因果關
        係云云，不可採信。
  (三)蕭得煌上開盜賣股票、盜領股款之行為是否屬於上訴人應連
    帶負責之職務行為？
    (1)按民法第188 條第1 項所謂受僱人因執行職務不法侵害他
      人之權利，不僅指受僱人因執行其所受命令，或委託之職
      務本身，或執行該職務所必要之行為，而不法侵害他人之
      權利者而言，即職務上予以機會之行為及與執行職務之時
      間或處所有密切關係之行為，在客觀上足認為與其執行職
      務有關，而不法侵害他人之權利者，亦應包括在內（最高
      法院42年台上第1224號判例、94年度台上字第297 號、第
      1855號、95年度台上字第2050號、96年台上字第2615號判
      決意旨參照）。
    (2)上訴人雖抗辯：蕭得煌上開盜賣股票、盜領股款之犯罪行
      為，無關職務，純屬其個人之違法行為云云。惟，上訴人
      與被上訴人簽訂委託買賣證券受託契約書，受被上訴人之
      委託，在證券交易所市場內買賣證券，有委託買賣證券受
      託契約書可證；上訴人為依約辦理證券買賣業務，由其受
      僱人蕭得煌等執行有價證券買賣之開戶、徵信、招攬、推
      介、受託、申報、結算、交割等職務，此據上訴人供承在
      卷（見本院卷第120-121 頁），並有開戶、徵信、受託買
      賣證券流程圖等資料可證（見本院卷第67-75 頁）。蕭得
      煌因執行上開業務取得被上訴人有關買賣證券之相關資料
      ，並於其執行買賣證券之業務範圍內，得操作輸入電腦掛
      單買賣股票之職務內容，未受被上訴人委託即私自出售系
      爭股票，自屬有關蕭得煌執行職務不法侵害被上訴人之行
      為，被上訴人抗辯蕭得煌之「犯罪行為」非執行「職務行
      為」，非可採信。
    (3)上訴人雖又抗辯：蕭得煌具營業員資格，伊每週抽查交易
      紀錄5 筆之電話下單紀錄，每月製作對帳單郵寄或是客戶
      自取之方式，以供客戶核對交易內容，確已善盡選任監督
      之責云云，被上訴人則予否認。查：
      上訴人如何抽查下單交易紀錄，並未舉證證明。
      上訴人稱「被上訴人原以郵寄方式寄送對帳單，於「93
        年1 月27日」改為自取」云云（見本院卷第27頁），其
        更改時間顯已在本件蕭得煌於「93年1 月16日」出售系
        爭股票之後。
      本院將上訴人提出被上訴人申請對帳單自取之開戶批改
        申請書、自取對帳單客戶清冊、被上訴人開戶證券帳戶
        之印鑑卡，以及被上訴人提出之開戶印章送請鑑定，將
        開戶批改申請書、自取對帳單客戶清冊編為乙3 、乙4
        ，開戶證券帳戶之印鑑卡編為乙2 ，被上訴人提出之印
        章蓋用之印文編為丙類印文，經重疊比對、特徵比對，
        乙2 印文與丙類印文相同，乙3 、乙4 之印文與丙類不
        同，亦有法務部調查局97年12月29日調科貳字第097005
        34300 號函可證（見本院卷第181-185 頁）。
      原法院將開戶批改申請書上申請人「乙○○」之簽名，
        與被上訴人開戶印鑑卡上之簽名，以及被上訴人於95年
        12 月26 日當庭書寫之簽名三枚，送請內政部警政署刑
        事警察局依特徵比對法鑑定結果，開戶批改申請書上「
        乙○○」之簽名字跡，與乙○○簽名之筆跡並不相符，
        亦有該局96年1 月17日刑鑑字第0950007524號定書可稽
        （見原審卷第227頁）。
      綜上，足認上訴人提出被上訴人申請自取對帳單係屬偽
        造，上訴人未盡審慎比對之監督責任自明。
      參以上訴人對蕭得煌提出刑事告發，其告發狀記載略以
        ：「…蕭得煌任職於告發人三重分公司，擔任受客戶委
        託買賣有價證券之營業員。93年10月29日其客戶帳戶發
        生違約交割…同年11月1 日蕭得煌未到公司上班，當日
        上午其客戶林碧琇至公司表示其帳戶內原有股票已遭盜
        賣一空，且其銀行帳戶亦被提領一空，告發人公司始知
        蕭得煌疑似畏罪潛逃…告發人旋即聯繫蕭得煌客戶，經
        清查後目前共有13位客戶疑似被害，損失金額上千萬元
        …」等語，有刑事告發狀為證（見48-49 頁），蕭得煌
        於93 年1月16日起開始盜賣客戶股票，上訴人竟遲至蕭
        得煌未於93年11月1 日上班後，始知有13位客戶被盜賣
        上千萬元以上之股票，益徵上訴人在其職務之管理監督
        有失允當，所辯已盡選任監督之責云云，非可採信。
  (四)被上訴人是否與有過失？
    上訴人抗辯：被上訴人違反約定將有關開戶買賣證券之存摺
    、印章交予蕭得煌保管，又將郵寄對帳單更改為自取，致生
    本件損害，顯然與有過失云云；被上訴人則主張：伊本人自
    行保管該等物品，未交予蕭得煌保管，未變更對帳單之寄送
    方式等語。查：被上訴人開戶後自行保管開戶印章及存摺，
    業據提出該等物品為證，堪信為真實。上訴人抗辯被上訴人
    交付存摺、印章，則未提出任何證據證明，而蕭得煌自行填
    寫委託書出售系爭股票，並以偽刻印章領取售出系爭股票之
    價金使用，再將被上訴人原以郵寄對帳單更改為自取對帳單
    之方式掩飾非行等事實，均如前述，則上訴人抗辯被上訴人
    將存摺、印章交予蕭得煌保管，與有過失云，無足憑採。至
    於被上訴人委請蕭得煌換發銀行存摺之行為，核與系爭股票
    未經許可被出售之結果無涉，毋庸論述。
六、按因故意或過失，不法侵害他人之權利者，負損害賠償責任
    ；受僱人因執行職務，不法侵害他人之權利者，由僱用人與
    行為人連帶負損害賠償責任；負損害賠償責任者，除法律另
    有規定或契約另有訂定外，應回復他方損害發生前之原狀，
    民法第184 條第1 項前段、第188 條第1 項前段、第213 條
    第1 項分別定有明文。縱上所述，本件被上訴人主張上訴人
    之受僱人蕭得煌執行職務不法出售系爭股票，且該行為與被
    上訴人之損害間有因果關係，應可信為真實；上訴人抗辯蕭
    得煌係受委託出售系爭股票、蕭得煌出售系爭股票之犯罪行
    為非職務行為、其對蕭得煌已盡選任、監督之責、被上訴人
    與有過失云云，均不可採信。是被上訴人依據民法第184 條
    第1 項前段、第188 條第1 項前段僱用人侵權行為之法律關
    係，請求上訴人給付系爭股票以回復損害前之原狀，於法有
    據，應予准許。原審為上訴人敗訴之判決，並無不合。上訴
    意旨指摘原判決不當，求予廢棄改判，為無理由，應予駁回
    。被上訴人先位聲明請求返還股票為有理由，上訴人之上訴
    又無理由，則其備位聲明及追加部分，毋庸審酌，併予敘明
    。
七、本件事證已臻明確，兩造其餘攻擊、防禦方法及未經援用之
    證據，經本院審酌後認對判決結果不生影響，爰不一一論列
    ，附此敘明。
八、據上論結，本件上訴為無理由，依民事訴訟法第449條第1項
    、第78條，判決如主文。
中    華    民    國    98    年    3     月    31    日
                    民事第十五庭
                        審判長法  官  林恩山
                              法  官  黃國忠
                              法  官  陳雅玲
正本係照原本作成。
如不服本判決，應於收受送達後20日內向本院提出上訴書狀，其
未表明上訴理由者，應於提出上訴後20日內向本院補提理由書狀
（均須按他造當事人之人數附繕本）上訴時應提出委任律師或具
有律師資格之人之委任狀；委任有律師資格者，另應附具律師資
格證書及釋明委任人與受任人有民事訴訟法第466條之1第1項但
書或第2項（詳附註）所定關係之釋明文書影本。
中    華    民    國    98    年    4     月    2     日
                              書記官  葉國乾
附註：
民事訴訟法第466條之1（第1項、第2項）：
對於第二審判決上訴，上訴人應委任律師為訴訟代理人。但上訴
人或其他法定代理人具有律師資格者，不在此限。
上訴人之配偶、三親等內之血親、二親等內之姻親，或上訴人為
法人、中央或地方機關時，其所屬專任人員具有律師資格並經法
院認為適當者，亦得為第三審訴訟代理人。


司法院資訊處製作；財團法人民間司法改革基金會備份。
